ACORDAO-COMPLETO-2412309

ACÓRDÃO 6498/2020 ATA 18/2020 - PRIMEIRA CÂMARA

VISTOS, relatados e discutidos estes autos de concessão inicial de aposentadoria de Sônia Lúcia Gomes, Tomasz Lychowski e Zulene Reis, ex-servidores do Colégio Pedro II;
ACORDAM os Ministros do Tribunal de Contas da União, reunidos em sessão da 1ª Câmara, ante as razões expostas pelo Relator, com fundamento no art. 71, inciso III, da Constituição Federal; c/c os art. 1º, inciso V, e 39, inciso II, da Lei 8.443/1992, c/c os art. 1º, inciso VIII, e 260, §§ 1º e 5º, do RI/TCU, em:
9.1. considerar ilegais e negar registro aos atos de aposentadoria de Sônia Lúcia Gomes, Tomasz Lychowski e Zulene Reis;	
9.2. determinar ao Colégio Pedro II que:
9.2.1. dê ciência, no prazo de quinze dias contados da ciência desta decisão, do inteiro teor desta deliberação aos interessados;
9.2.2. encaminhe ao TCU, no prazo de trinta dias contados da ciência desta decisão, documento apto a comprovar que os interessados tomaram conhecimento do acórdão.

Atos de concessão de aposentadoria.

Primeira Câmara

Colégio Pedro II.

3. Interessados/Responsáveis:
3.1. Interessados: Sonia Lucia Gomes (XXX.819.117-XX); Tomasz Lychowski (XXX.362.217-XX); Zulene Reis (XXX.851.077-XX).

13.1. Ministros presentes: Benjamin Zymler (na Presidência), Walton Alencar Rodrigues (Relator), Bruno Dantas e Vital do Rêgo.

WALTON ALENCAR RODRIGUES

Adoto, como relatório, a instrução da Secretaria de Fiscalização de Pessoal (Sefip) (peça 35) , cujas conclusões e proposta de encaminhamento contaram com a anuência dos respectivos dirigentes e do MP/TCU (peças 36 e 37) .
Transcrevo a instrução a seguir, in verbis:
"INTRODUÇÃO
1.	Trata-se de atos de concessão inicial de aposentadoria de Sônia Lúcia Gomes, Tomasz Lychowski e Zulene Reis, ex-servidores do Colégio Pedro II.
2.	Os atos foram submetidos, para fim de registro, à apreciação do Tribunal de Contas da União (TCU) , de acordo com o art. 71, inciso III, da Constituição Federal. O cadastramento e a disponibilização ao TCU ocorreram por intermédio do Sistema de Apreciação e Registro de Atos de Admissão e Concessões, na forma dos arts. 2º, caput e incisos I a VI, e 4º, caput, da Instrução Normativa - TCU 78/2018.
HISTÓRICO
3.	Nos atos de aposentadoria de Sônia Lúcia Gomes e Zulene Reis, o Gestor de Pessoal registrou que os atos de aposentadoria foram originalmente enviados na forma Offline, no entanto, por algum motivo, os mesmos não permaneceram cadastrados no SISAC, constando apenas no processo de aposentadoria dos ex-servidores. Com o recebimento do Acórdão 385/2015-TCU-Primeira Câmara, Ministro-Relator Bruno Dantas, foi solicitado o cadastramento dos atos de aposentadoria, dessa forma houve a necessidade de um novo envio, agora na forma online. 
4.	No Acórdão 385/2015-TCU-Primeira Câmara (TC Processo 014.254/2014-0) , Ministro-Relator Bruno Dantas, determinou-se ao Colégio Pedro II que cadastrasse no Sisac os atos de aposentadoria de Sônia Lúcia Gomes, Tomasz Lychowski e Zulene Reis (peças 12 a 14) . Posteriormente, por meio do Acórdão 2805/2016-TCU-Primeira Câmara, Ministro-Relator Bruno Dantas, determinou-se ao Controle Interno encaminhar ao TCU os atos de aposentadoria dos interessados (peça 23) .
5.	O Controle Interno emitiu parecer pela legalidade do ato de Sônia Lúcia Alves e ilegalidade dos atos de Tomasz Lycowski e Zulene Reis informando que estava se baseando no Acórdão 6850/2016-TCU-Segunda Câmara, Processo TC Processo 016.648/2009-1, Ministra-relatora Ana Arraes.
6.	No âmbito do Acórdão 6850/2016-TCU-Segunda Câmara (TC Processo 016.458/2009-1) , Ministra-relatora Ana Arraes, referente à prestação de contas (exercício 2008) do Colégio Pedro II, ressaltou-se que a Sefip, por meio de Representação (TC Processo 014.254/2014-0) , avaliou as inconsistências dos registros no Sisac dos professores que tiveram sua situação funcional alterada por ato administrativo (de celetista para estatutário) , trabalho que resultou no Acórdão 385/2015-TCU-Primeira Câmara de 3/2/2015. 
EXAME TÉCNICO
7.	O Colégio Pedro II mediante ato administrativo (Processo 23040.001837/2008-61) alterou a situação funcional de professores temporários celetistas para estatutários. 
8.	Além dos servidores beneficiados por decisão administrativa, alguns foram beneficiados por decisão judicial da Justiça Federal do Estado do Rio de Janeiro (peças 7 e 14) : 
a) Processo 0029956-39.1993.4.02.5101: Zulene Reis (CPF XXX.851.077-XX) ;
b) Processo 0007753-45.2002.4.02.0000: Sônia Lucia Gomes (CPF XXX.819.117-XX) ; e Tomasz Lychowski (CPF XXX.362.217-XX) .
9.	No Parecer do Ministério Publico junto ao TCU exarado no TC Processo 014.254/2014-0 tem-se um breve resumo do ocorrido (peça 11) :
12.	A título de esclarecimentos dos fatos teceremos algumas considerações: 
13.	Por meio do Edital 01, de 26 de agosto de 1991, publicado no D.O.U. de 3.9.1991, o então Diretor-Geral do Colégio Pedro II abriu inscrições para o processo seletivo destinado à contratação, sob o regime da Consolidação das Leis do Trabalho - CLT, para emprego de Professor Substituto de 1º e 2º Graus, conforme cópia do referido edital, peça 1, páginas 75/7, destes autos.
14.   	À época, a contratação para o cargo/emprego de Professor Substituto era regida pela Lei 8.112/1990, artigos 233/4, que dispunham:
"Art. 233. Consideram-se como de necessidade temporária de excepcional interesse público as contratações que visem a:
 (...) IV - substituir professor ou admitir professor visitante, inclusive estrangeiro;
 (...) 
§ 1° As contratações de que trata este artigo terão dotação específica e obedecerão aos seguintes prazos:
 (...) III - nas hipóteses dos incisos IV e V, até quarenta e oito meses.§ 2° Os prazos de que trata o parágrafo anterior são improrrogáveis.
 (...) 
Art. 234. É vedado o desvio de função de pessoa contratada na forma deste título, bem como sua recontratação, sob pena de nulidade do contrato e responsabilidade administrativa e civil da autoridade contratante". (Destaquei) .
15.	Esgotados os prazos previstos em lei para manutenção dos concursados como professores substitutos, os interessados continuaram no exercício de suas atividades profissionais. 
16.	Neste ínterim, vários professores requereram em juízo o enquadramento como servidores de provimento efetivo do Colégio Pedro II. Das ações propostas umas foram bem sucedidas, outras não, mas independentemente das decisões judiciais nenhum professor foi demitido. 
17.	Em 14.5.2008, o Diretor-Geral do Colégio Pedro II, Rui March, estendeu administrativamente a todos os servidores não comtemplados judicialmente a nomeação em caráter efetivo (Processo: 23040.001837/2008-61-peça 1, páginas 22/3) . 
18.	Ressalta-se que não há amparo legal para a alteração do status de servidores temporários para servidores efetivos, sem a existência de lei específica para tal, repise-se, contudo, a legalidade/ legitimidade do ato administrativo (Processo: 23040.001837/2008-61) que alterou a situação funcional de professores temporários, de celetistas para o RJU está sendo examinada nos autos do TC-Processo 016.648/2009-1, atualmente, no Gabinete da Subprocuradora-Geral Cristina Machado. (grifo nosso) 
10.	No âmbito do TC Processo 016.648/2009-1, a Exma. Ministra-relatora Ana Arraes registrou o seguinte sobre o assunto:
11.	Para melhor compreender a questão, lembro que os professores beneficiados com o ato foram contratados, em março de 1993, com base no edital 1/1991 (peça 3, p. 1/3, e peça 4, p. 82/4) , que previu a contratação, sob o regime da Consolidação das Leis do Trabalho - CLT, pelo prazo de 24 meses, prorrogável por igual período:
 (...) 
12.	Como apontado inicialmente pela unidade técnica, esse prazo estava em desacordo com o Decreto 94.664/1987, que aprovou o plano único de classificação e redistribuição de cargos e empregos de que trata a Lei 7.596/1987, no qual se estabeleceu a duração máxima de um ano para as contratações de professores substitutos (art. 9º) .
 (...) 
14.	Vencidos os prazos das contratações, esses professores foram mantidos no Colégio Pedro II como tabelistas "emergenciais" até a deliberação de 2008 que os efetivou como estatutários. Essa manutenção dos professores na instituição não atentou para a Lei 8.745/1993, que passou a regular as contratações temporárias e alterou o prazo máximo dos ajustes firmados com professores substitutos para um ano, prorrogável até dois anos (arts. 2º e 4º) . 
 (...) 
16.	No entanto, verifico que a deliberação que resultou nas nomeações em cargos de provimento efetivo, efetuadas em junho de 2008, com efeitos retroativos a maio/2008 (peça 4, p. 9/22 e 104/5) , estendeu os efeitos da coisa julgada a pessoas que não faziam parte da lide, contrariando com as disposições do art. 472 do Código de Processo Civil - CPC e beneficiando, inclusive, nove professores que tiveram seus pleitos indeferidos na esfera judicial.
17.	E o mais grave: as nomeações se deram em desacordo com as regras da Constituição de 1988 (art. 37, inciso II) , da Lei 7.596/1987 (art. 3º) e do próprio plano aprovado pelo Decreto 94.664/1987 (art. 13) , que requerem, para investidura em cargo público da carreira do Magistério, a aprovação prévia em concurso público de provas e títulos, que, data venia das decisões judiciais em sentido contrário, não se confunde com o processo seletivo simplificado realizado para contratações temporárias (art.  233, § 3º, da Lei 8.112/1990 e, posteriormente, art. 3º da Lei 8.745/1993) .
18.	Sem aprofundar a questão do nível de complexidade das provas realizadas, não há como sustentar, como pretende o responsável, que o edital de regência do certame não visava contratações temporárias, pois, além de indicar expressamente que tratava de "processo seletivo simplificado", previa a contratação sob o regime da CLT quando já vigente o RJU. Além disso, na prática, as nomeações feitas em 1993 foram em caráter precário, haja vista que os professores ficaram por longo tempo como tabelistas "emergenciais", e as nomeações como servidores estatutários, em 2008, não retroagiram à data de admissão. 
 (....) 
21.	Ademais, a decisão do STJ invocada pelo gestor para respaldar seu ato (recurso especial 765.084/RJ) não entrou no mérito do entendimento adotado na instância inferior porque não conheceu do recurso (peça 4, p. 93/6) . Aliás, há jurisprudência daquela Corte superior em sentido diverso do defendido pelo gestor (peça 189, p. 5/6) :
"CONSTITUCIONAL E ADMINISTRATIVO  RECURSO ORDINÁRIO EM MANDADO DE SEGURANÇA  PROFESSORES CONTRATADOS EM REGIME TEMPORÁRIO  AUSÊNCIA DE DIREITO LÍQUIDO E CERTO À EFETIVAÇÃO NO CARGO, A DESPEITO DA PRORROGAÇÃO DOS CONTRATOS POR PRAZO SUPERIOR A DEZESSETE ANOS. 
1. A Constituição Federal de 1988 prevê as formas de ingresso definitivo no serviço público dispondo, em seu art. 37, II, que 'a investidura em cargo ou emprego público depende de aprovação prévia em concurso público de provas ou de provas e títulos, de acordo com a natureza e a complexidade do cargo ou emprego, na forma prevista em lei, ressalvadas as nomeações para cargo em comissão declarado em lei de livre nomeação e exoneração'. 
2. Como exceção à essa regra, prevê, no inciso IX do mesmo preceito, que 'a lei estabelecerá os casos de contratação por tempo determinado para atender a necessidade temporária de excepcional interesse público'.
3. Professores temporários contratados pelo Estado do Pará com fundamento na LC 7/91, que dispõe sobre a contratação por tempo determinado para atender à necessidade temporária de excepcional interesse público.
4. Hipótese em que os impetrantes tinham pleno conhecimento da situação na qual estavam inseridos durante todo o período em que permaneceram no serviço público, ou seja, de que seu vínculo com a Administração tinha caráter meramente temporário. 
5. A eventual dispensa dos professores contratados temporariamente prescinde da anulação de qualquer ato administrativo, dependendo apenas da observância ao que determina a lei e a Constituição Federal. Não há, no caso, um ato concreto a permitir a convalidação dos seus efeitos em razão do decurso do tempo. 
6. Recurso ordinário em mandado de segurança não provido. (RMS 30.651/PA, Rel. Ministra ELIANA CALMON, SEGUNDA TURMA, julgado em 19/08/2010, DJe 30/08/2010) "
22.	Embora o parecer jurídico nem fosse obrigatório no caso, nem vinculasse a decisão do diretor-geral, era ele relevante para deslinde da questão, notadamente pela existência de deliberações em sentidos opostos no Tribunal Regional Federal da 2ª Região (peças 128/30) . 
 (...) 
24.	E esse risco restou materializado com a anulação posterior do ato pela administração seguinte, gerando maior insegurança para os professores beneficiados, alguns dos quais já aposentados ou falecidos sem que as admissões tenham sido apreciadas por este Tribunal, por ausência de registro dos atos no Sistema de Apreciação e Registro dos Atos de Admissão e Concessões - Sisac na época própria. 
25.	Vale observar que os atos de admissão questionados, com exceção de dois, somente foram cadastrados no referido sistema após as determinações feitas por este Tribunal na representação apresentada com base nos elementos constantes destes autos (TC Processo 014.254/2014-0 - Acórdão 385/2015-TCU-Primeira Câmara - peça 183) . Daqueles que se determinou o cadastramento no sistema, nenhum foi encaminhado ao TCU, pois, consoante consulta realizada em 4/4/2016, estão no Controle Interno aguardando parecer. Desse modo, é pertinente determinar àquele órgão que envie os atos ao Tribunal, a fim de que seja avaliada, com a maior rapidez possível, a situação de cada um dos professores.
26.	Quanto à atenuante levantada pelo MPTCU, relativa ao pequeno número de beneficiados pelo ato, penso que, na verdade, o dado comprova que não foi efetivamente observado o princípio da isonomia, pois, dentre os 169 aprovados no concurso, somente 26 professores que permaneciam na instituição em situação irregular foram beneficiados pela decisão administrativa contestada. Além desses, segundo o levantamento da Secretaria de Fiscalização de Pessoal - Sefip no referido TC Processo 014.254/2014-0, outros 40 foram admitidos como efetivos em decorrência de deliberações judiciais (peça 180) . Deflui-se, portanto, que mais de 100 aprovados no concurso foram desligados da instituição, provavelmente pelo decurso do prazo de suas contratações, situação que constitui mais uma evidência de que não havia intenção inicial de proceder às nomeações em caráter efetivo.
 (...) 
30.	Diante do exposto, ainda que não se possa imputar má-fé ao ex-gestor, concluo que esta irregularidade, em conjunto com a abordada anteriormente, macula as presentes contas. Em consequência, proponho julgar irregulares as contas de Rui March e aplicar-lhe multa, sem prejuízo de determinar à Sefip que junte cópia do inteiro teor da deliberação a ser proferida aos processos de interesse a que se refere o Acórdão 385/2015-TCU-Primeira Câmara, de modo a possibilitar ao Tribunal deliberar sobre cada uma das admissões questionada. (grifo nosso) 
11.	Em vista do exposto, tem-se por ilegal a transposição para o regime estatutário dos ex-servidores Sônia Lúcia Gomes, Tomasz Lychowski e Zulene Reis, contratados como celetistas, pois carece de amparo legal. 
12.	No entanto, a informação contida nos autos é de que os ex-servidores fazem parte das ações judiciais Processo 0029956-39.1993.4.02.5101 e Processo 0007753-45.2002.4.02.0000, impetradas na Justiça Federal do Estado do Rio de Janeiro.
13.	A servidora Zulene Reis faz parte da ação judicial 0029956-39.1993.4.02.5101, que garantiu aos impetrantes a contratação no cargo efetivo de professor sob o regime estatutário (peça 4, p. 10-11, e peça 29) . O processo encontra-se com trânsito em julgado. 
14.	Os ex-servidores Sônia Lúcia Gomes e Tomasz LYchowsk fazem parte da ação judicial 0007753-45.2002.4.02.0000, que determinou que os impetrantes fossem integrados ao regime jurídico único (peça 4, p. 16-17, e peça 30) . A ação judicial já transitou em julgado. 
15.	Desta forma, em que pese a ilegalidade nos atos, pois os ex-servidores deveriam ter permanecido no regime celetista, não pode ser revertida a transposição de regimes, em função das ações judiciais transitadas em julgado.
CONCLUSÃO
16.	Em razão do exposto e tendo em vista as análises realizadas nos atos de concessão inicial de aposentadoria de Sônia Lúcia Alves, Tomasz Lychowski e Zulene Reis, esta Unidade Técnica considera que os atos em tela estão ilegais, pois os servidores foram contratados como celetistas e posteriormente transpostos para o regime estatutário sem amparo legal. 
17.	No entanto, os inativos fazem parte das ações judiciais 0029956-39.1993.4.02.5101 e 0007753-45.2002.4.02.0000, já transitadas em julgado, que garantiram que os ex-servidores fossem integrados ao regime jurídico único, não podendo ser revertida a situação de alteração de regimes de celetista para estatutário. 
PROPOSTA DE ENCAMINHAMENTO
18.	Ante o exposto, conforme o preceituado no artigo 71, inciso III, da Constituição Federal de 1.988; c/c os artigos. 1º, inciso V, e 39, inciso II, da Lei nº 8.443/1992, c/c os artigos 1º, inciso VIII, 260, §§ 1º e 5º, do Regimento Interno/TCU, e tomando por base as informações prestadas pelo órgão de controle interno e as verificações feitas pela unidade técnica, na forma prevista no artigo 260, caput, do referido Regimento, propõe-se: 
a) considerar ilegais e negar o registro dos atos de concessão inicial de aposentadoria de Sônia Lúcia Alves (CPF XXX.819.117-XX) , Tomasz Lychowski (CPF XXX.362.217-XX) e Zulene Reis (CPF XXX.851.077-XX) .
b) determinar ao Colégio Pedro II que adote medidas para que:
b.1) dê ciência, no prazo de 15 (quinze) dias, do inteiro teor desta deliberação aos interessados; e
b.2) encaminhe ao Tribunal, no prazo de 30 (trinta) dias contados da ciência da decisão, documento apto a comprovar que os interessados tomaram conhecimento do acórdão."

não há

Procurador Rodrigo Medeiros de Lima.

Aposentadorias. Ex-professores do Colégio Pedro II, contratados como substitutos, pelo regime celetista. Impossibilidade de transposição do regime celetista para o estatutário. Decisões judiciais transitadas em julgado reconhecendo a validade da transposição. Ilegalidade dos atos e negativa de registro, sem suspensão dos pagamentos.

APOSENTADORIA (APOS)

Secretaria de Fiscalização de Pessoal (Sefip).

Trata-se de atos de concessão inicial de aposentadoria de Sônia Lúcia Gomes, Tomasz Lychowski e Zulene Reis, ex-servidores do Colégio Pedro II.
Os atos foram submetidos, para fins de registro, à apreciação do Tribunal de Contas da União (TCU) , nos termos do art. 71, inciso III, da Constituição Federal, por meio do Sistema de Apreciação e Registro de Atos de Admissão e Concessões (Sisac) , em 13/7/2016.
A Secretaria de Fiscalização de Pessoal (Sefip) propôs julgar os atos irregulares e negar-lhes registro, sem, entretanto, determinar a suspensão dos pagamentos, por estarem amparados em decisão judicial.
Anuo ao encaminhamento proposto, sem prejuízo de tecer considerações.
O Controle Interno emitiu parecer pela legalidade do ato de Sônia Lúcia Alves e pela ilegalidade dos atos de Tomasz Lycowski e Zulene Reis, fundamentando-se no Acórdão 6850/2016-TCU-Segunda Câmara, de relatoria da E. Ministra Ana Arraes (TC Processo 016.648/2009-1) .
O acórdão citado foi proferido em processo de prestação de contas do Colégio Pedro II referente ao exercício 2008. O voto que acompanhou a decisão ressaltou trabalho realizado pela Sefip, em processo de representação, apontando inconsistências em atos, registrados no Sisac, de professores que tiveram sua situação funcional alterada de celetista para estatutário, por ato administrativo do diretor-geral do Colégio Pedro II (TC Processo 014.254/2014-0, decidido pelo Acórdão 385/2015-TCU-Primeira Câmara) .
Por meio do Edital 01, de 26/8/1991, o então diretor-geral do Colégio Pedro II abriu inscrições para processo seletivo destinado à contratação de professor substituto de 1º e 2º graus, sob o regime da Consolidação das Leis do Trabalho - CLT, pelo prazo de 24 meses, prorrogável por igual período, conforme os artigos 233 e 234 da Lei 8.112/1990.
Esgotados os prazos previstos em lei para manutenção dos professores substitutos, eles continuaram no exercício de suas funções. Vários requereram em juízo o enquadramento como servidores de provimento efetivo do Colégio Pedro II, sendo alguns bem-sucedidos, e outros, não. Independentemente das decisões judiciais, todos foram mantidos como tabelistas "emergenciais". 
Em 14/5/2008, o diretor-geral do Colégio Pedro II, Rui March, estendeu administrativamente a todos os servidores a nomeação em caráter efetivo, beneficiando, inclusive, nove professores que tiveram seus pleitos indeferidos na esfera judicial, contrariando o art. 472 da Lei 5.869/1973[footnoteRef:2] (antigo Código de Processo Civil) . [2:  Art. 472. A sentença faz coisa julgada às partes entre as quais é dada, não beneficiando, nem prejudicando terceiros. Nas causas relativas ao estado de pessoa, se houverem sido citados no processo, em litisconsórcio necessário, todos os interessados, a sentença produz coisa julgada em relação a terceiros (art. 472 da Lei 5.869/1973) .] 
O ato administrativo do diretor-geral infringiu o art. 37, inciso II, da Constituição Federal e os art. 10 e 233, § 3º, da Lei 8.112/1990, no sentido de que, para investidura em cargo público, é necessária a aprovação prévia em concurso público de provas e títulos, que não se confunde com o processo seletivo simplificado realizado para as contratações temporárias. 
O ato do diretor-geral do Colégio Pedro II foi apreciado na prestação de contas do Colégio Pedro II referente ao exercício 2008 (TC Processo 016.458/2009-1) , que julgou irregulares as contas do gestor e imputou-lhe multa, por meio do Acórdão 6850/2016-TCU-Segunda Câmara. O colegiado determinou ainda que a Sefip juntasse cópia da deliberação aos processos referentes aos servidores beneficiados com a transposição de regimes, de modo a possibilitar ao Tribunal deliberar sobre as admissões questionadas.
Apesar da ilegal transposição para o regime estatutário de Sônia Lúcia Gomes, Tomasz Lychowski e Zulene Reis, os ex-servidores fazem parte das ações judiciais nos processos 0029956-39.1993.4.02.5101 e 0007753-45.2002.4.02.0000, impetradas na Justiça Federal do Estado do Rio de Janeiro, ambos com trânsito em julgado, que lhes garantiram a contratação no cargo efetivo de professor sob o regime estatutário (peça 4, p. 10 a 11 e 16 a 17; e peças 29 e 30) .
Tendo em vista a irregularidade exposta, julgo ilegais e nego o registro dos atos de concessão inicial de aposentadorias, deixando, entretanto, de determinar a suspensão dos pagamentos aos beneficiários, ante as decisões judiciais transitadas em julgado que consideraram válida a alteração de regimes de celetista para estatutário de Sônia Lúcia Gomes, Tomasz Lychowski e Zulene Reis.
Feitas essas considerações, voto que seja aprovada a minuta de acordão que submeto ao colegiado.
TCU, Sala das Sessões Ministro Luciano Brandão Alves de Souza, em 9 de junho de 2020.
WALTON ALENCAR RODRIGUES 
Relator